【裁判字號】    98,判,834
【裁判日期】    980730
【裁判案由】    勞保
【裁判全文】
最  高  行  政  法  院  判  決
                                       98年度判字第834號
再 審原 告  臺北市政府
代  表  人  甲○○
訴訟代理人  李念祖  律師（兼送達代收人）
            黃翰威  律師
            劉昌坪  律師
再 審被 告  勞工保險局
代  表  人  乙○○
上列當事人間勞保事件，再審原告對於中華民國96年6月22日本
院96年度判字第1095號判決，提起再審之訴，本院判決如下：
    主  文
再審之訴駁回。
再審訴訟費用由再審原告負擔。
    理  由
一、本件再審被告以再審原告依法應負擔民國（下同）93年10月
    份各類被保險人勞工保險費暨就業保險費補助款，共計新臺
    幣（下同）3億6,027萬5,293元，乃以93年11月29日保承新
    字第09360514320號、第00000000000號、第00000000000號
    ，及93年11月30日保承新字第09360514170號、第093605142
    10號函（下稱系爭處分）請再審原告依規定撥付。再審原告
    不服，遂循序提行政訴訟，復經本院96年度判字第1095號判
    決（下稱原確定判決）駁回確定。再審原告以原確定判決有
    行政訴訟法第273條第1項第1款事由，提起本件再審之訴。
二、再審原告起訴主張：(一)原確定判決適用勞工保險條例（下稱
    勞保條例）第15條規定時，曲解司法院釋字第550號解釋之
    意旨，並認再審原告應補助之投保對象範圍應以「設籍於再
    審原告行政轄區之居民為限」之意旨與本件無涉，逕承認再
    審被告得以法無明文之「投保單位所在地」為標準計算再審
    原告應負擔之補助款，其適用法規顯牴觸司法院釋字第550
    號解釋意旨及勞保條例第15條規定。又原確定判決未明確敘
    明以「投保單位所在地」為計算再審原告應負擔補助款之勞
    保條例依據為何，亦有未當。況原確定判決漏未斟酌再審原
    告所提「勞保費補助款之範圍計算，應以設籍在再審原告轄
    區之被保險人為限，而與投保單位所在為何無任何關係」之
    主張，顯有適用法規錯誤之違法。(二)司法院釋字第415號、
    第542號解釋均未涉及地方自治事項與本件事實不同。惟臺
    北高等行政法院94年度訴字第3788號判決認上開解釋均不以
    設籍與否作為認定是否為居民之唯一標準，顯就上開解釋所
    強調之「居住事實」略而不論，並以曲解後之解釋意旨，強
    加於本件適用，無視有關地方自治「居民」向以「設籍」為
    判斷之標準，核屬適用法規不當。又再審被告以「投保單位
    登記地」為標準，要求再審原告須負擔非設籍且居住於再審
    原告轄區內事實之被保險人之勞保費補助款，顯有違勞保條
    例第15條規定，原確定判決自屬判決適用法規不當。(三)按勞
    保條例第6條第1項第1款至第7款、第8條第1項第1款至第4款
    、第9條之1及就業保險法第5條之規定，乃規定被保險人之
    分類，僅係有關被保險人如何「加保」之規範，與再審原告
    補助對象之範圍無關，是被保險人以「『勞工』身分參加勞
    工保險」與以「『居民』之身分接受補助」二者乃不同之法
    律關係。惟原確定判決竟將上開被保險人、雇主與再審被告
    間之「加保」法律關係，套用於被保險人與再審原告間之「
    補助」法律關係，逕認再審被告以「投保單位所在地」為計
    算標準之見解為適當，顯牴觸上開規定，自有適用法規不當
    之違法。(四)又地方制度法第16條第4款與第17條係規範直轄
    市市民之權利與義務，同法第15條則規定中華民國國民設籍
    在直轄市之地方自治區域內者，即為直轄市市民。是參酌司
    法院釋字第550號解釋理由書將同屬社會保險性質之健保視
    為直轄市社會福利事項之一環，地方制度法第16條第4款規
    定僅「直轄市市民」方得享有直轄市社會福利與醫療衛生事
    項之權、第17條規定直轄市市民有應遵守自治法規與繳納自
    治稅捐之義務，及同法第15條直轄市市民定義等相關規定，
    足知再審原告負擔之勞保費補助款範圍，應以設籍於再審原
    告自治區域內之人民為限。惟原確定判決於適用地方制度法
    第18條第3款第1目及第16條第4款、第17條之規定時，未查
    同法第15條所指直轄市市民係指「設籍」於直轄市之中華民
    國國民之規定，率認再審原告之主張無理由，自有適用地方
    制度法第15條、第16條及第18條不當之違法。又原確定判決
    誤解地方制度法第16條第5款及第17條第1款規定，違法認定
    居民與地方自治團體間之權利義務關係，並不必然須以設籍
    為要件，自有判決不適用法令。另再審原告於原審所引之內
    政部函釋，雖係在解釋地方制度法第4條「聚居」之定義，
    然基於各地方自治團體間權利義務對等之考量，仍應有參考
    價值；而有關地方自治團體「居民」之國外立法例，雖非國
    內之法律規範，然於我國無相關法律明文規定之情形下，似
    亦可視為行政法之法理而予援用。況我國有關社會福利法規
    ，多係以戶籍作為各地方自治團體負擔各該福利義務之區分
    基礎，依體系解釋原則與顧及法律整體規範之一致性，原審
    於解釋「居民」之概念時，自應審酌該相關規定。惟原確定
    判決竟以再審原告提出之上開函釋及外國立法例均無足採，
    且因勞保條例暨就業保險法均無明文規定應以設籍為地方自
    治團體負擔各該福利之準據為由，而為不利再審原告之認定
    ，其解釋適用司法院釋字第550號解釋所謂「居民」之概念
    ，自難謂正確。(五)依地方制度法第3章第1節規定，我國地方
    自治團體係由設籍居民所構成，而地方自治團體本即負有提
    供居民醫療照顧之義務，故凡是設籍於地方自治團體轄區內
    之居民，不問其投保單位是否設於地方自治團體轄區內，亦
    不問其是否對於地方自治團體具有稅收上之貢獻，地方自治
    團體均應為其繳納勞保費補助款，以提供滿足其醫療需求之
    基本照顧，此乃地方自治之基本原則。故原確定判決將地方
    自治團體為被保險人繳納勞保費補助款之義務與被保險人之
    稅收上貢獻相連結，已違背地方自治團體照顧居民醫療需求
    之基本原則，亦違反憲法對於人性尊嚴之尊重。(六)84年修正
    公布勞保條例第15條規定之立法過程，再審被告及臺北高等
    行政法院94年度訴字第3788號判決均僅比對該條例84年修正
    前後條文內「投保單位所在地」與「政府」補助之百分比差
    異，即輕率認定「政府應補助之保險費，係從投保單位原應
    負擔之比例中分出」，故系爭勞保費補助款「應以投保單位
    為計算基礎」。惟查，該次修正係「為使相關社會保險勞雇
    負擔比例一致及為避免勞工保費負擔遽增，應採取漸進方式
    調整，爰將分擔比例加以修正之」，故有關負擔比例之調整
    ，顯非如臺北高等行政法院94年度訴字第3788號判決所云「
    將投保單位應負擔之保險費轉歸政府負擔」而已。再審原告
    為駁正再審被告前述錯誤主張，於原審另提出立法院公報有
    關立法過程之記載，說明前述負擔比例之調整，實係將原由
    勞工負擔之10%轉歸由政府負擔。然原審竟均全未審酌再審
    原告前述具有明確立法資料佐證之主張，而採納再審被告望
    文生義之見解，逕為違背勞保條例第15條修法意旨之解釋，
    是原確定判決顯有適用法規錯誤。(七)原確定判決未查財政收
    支劃分法第8條於88年修正後，已將營業稅改為國稅之事實
    ，仍以投保單位所在地作為計算再審原告負擔勞保保險費補
    助款之標準為適當，實屬適用財政收支劃分法第8條顯有錯
    誤。綜上，再審被告以「投保單位所在地」計算再審原告負
    擔勞保費補助款之標準，實已逾越並濫用憲法及法律賦予再
    審被告之職權，自屬違憲。原確定判決竟認再審被告所採行
    政便宜及經濟之理由為正當，未就本件濫用權力之行政處分
    ，進行合法性之審查，已造成人民基本權利之侵害及破壞權
    力分立體制等語，求為廢棄原確定判決。
三、再審被告則以：原確定判決並無適用司法院釋字第550號不
    當之問題，再審原告對於司法院釋字第550號解釋隻言片語
    ，大作文章，進而認為補助之對象僅以戶籍於其轄區內之居
    民為限云云，實過於狹隘且曲解該號解釋意旨。又參照司法
    院釋字第415號、第542號解釋，大法官對於「居民」、「居
    住」等權義認定之範疇，不當然以設籍為唯一之認定基準，
    即可獲得佐證。故再審原告圖以設籍為其補助範圍之主張，
    實屬無據。其次，自勞保條例第6條第1項之規定足見，勞工
    保險係以團體保險方式經營，以雇主或所屬團體或所屬機構
    為投保單位，並由渠等投保單位辦理保險對象各項保險之異
    動及保險費之收繳。其整體之法規、計費及補助等架構，均
    以投保單位為基礎單位。由此可知，立法者本來就已規劃由
    投保單位負擔保險費，並隱含以投保單位為計算基準之意旨
    。是原確定判決以投保單位所在地臺北市之勞工為再審原告
    應補助之對象，計算其應負擔系爭保險費補助款，於法有據
    。再者，考慮勞工保險係團體保險之性質，以投保單位為保
    險費之計算基準，乃當然之解釋，原確定判決依勞保條例第
    6條第1項第1款至第7款、第2項及第3項、第8條第1項第1款
    至第4款、第9條之1及就業保險法對於各類被保險人按其所
    依附投保單位之不同，而有不同之分類，再依勞保制度之規
    劃對於勞保條例第15條為立法目的及體系解釋，認為再審被
    告以投保單位所在地臺北市，作為再審原告應負擔系爭保險
    費補助款之認定依據，依法應屬適當，核無再審原告指稱將
    被保險人「加保」與地方自治團體「補助」混為一談之情事
    。又地方制度法第15條所稱設籍在直轄市者，為直轄市市民
    ，而非直轄市居民，故司法院釋字第550號解釋之居民自不
    能以設籍為限。況司法院釋字第550號解釋非以地方制度法
    第18條第3款第1目之規定，作為與「居民」生活關係更為密
    切之地方自治團體，負擔健保費義務之合憲性基礎，故司法
    院釋字第55 0號解釋所謂居民之定義，不應自地方制度法相
    關規定予以探求。另再審原告主張原確定判決以投保單位所
    在地作為計算標準顯與權力分立原則有違，錯誤適用司法院
    釋字第550號且曲解勞保條例第15條之修正理由等語，依前
    說明，並無理由，故求為判決駁回再審原告之訴。
四、本院按：當事人對於本院所為判決依行政訴訟法第273條第1
    項第1款提起再審之訴，該款規定：「適用法規顯有錯誤者
    」，係指原判決所適用之法規與該案應適用之現行法規相違
    背或與解釋、判例有所牴觸者而言，至於法律上見解之歧異
    ，再審原告對之縱有爭執，要難謂為適用法規顯有錯誤，而
    據為再審之理由。經查，再審原告雖以原確定判決將地方自
    治團體為被保險人繳納勞保費補助款之義務與被保險人之稅
    收上貢獻相連結，違背地方自治團體照顧居民醫療需求之基
    本原則及依地方制度法第3章第1節規定，不問有無稅收上之
    貢獻，地方自治團體均需為其居民繳納勞保費補助款，以提
    供滿足其醫療之基本照顧云云。惟按「保險人每月按投保單
    位申報之被保險人投保薪資金額、分別計算應繳之保險費，
    按期繕具載有計算說明之保險費繳款單，於次月25日前分發
    投保單位繳納。」、「中央及直轄市政府依本條例第15條規
    定，應補助之保險費，由保險人按月開具保險費繳款單，於
    次月底前送請中央及直轄市政府依規定撥付」。勞工保險條
    例施行細則第36條、第43條第1項分別定有明文，足見再審
    原告係依再審被告開具之保險費繳款單繳納，而再審被告又
    係依投保單位申報之被保險人為收費對象，而不問其戶籍所
    在，再審原告對於勞保被保險人所屬之投保單位不在再審原
    告轄區者，並無為其繳納勞保費補助款之情事；另者，未參
    加或非參加勞保之居民，再審原告顯亦無為其繳納勞保費補
    助款之可能，再審原告將其為轄區居民負擔全民健保之補助
    與勞保之補助對象混為一談，自無可取。再審原告另主張原
    確定判決以「投保單位所在地」作為計算再審原告負擔勞保
    費補助款，使再審原告喪失財政自主能力，造成地方制度法
    所涉中央與地方分權之垂直權力分立制度之崩解，顯不符權
    力分立原則一節，參照司法院釋字第550號解釋意旨，地方
    自治團體受憲法制度保障，其施政所需之經費負擔乃涉及財
    政自主權之事項，固有法律保留原則之適用，但於不侵害其
    自主權核心領域之限度內，基於國家整體施政之需要，對地
    方負有協力義務之保險事項，中央依據法律使地方分擔保險
    費之補助，尚非憲法所不許。則再審被告基於行政便宜，以
    投保單位所在地作為計算再審原告負擔勞保費補助款之標準
    ，亦難謂與權力分立之原則有違。至於其餘再審理由或重述
    其於上訴時為原審所不採之主張，或執為司法院釋字第550
    號解釋所不採之見解主張部分，無非以歧異之法律見解再事
    爭執，自難認為對原確定判決有何再審理由，已為具體之主
    張，其再審亦為顯無理由。綜上所述，原確定判決所適用之
    法規與該案應適用之法規並不相違背，與判例、解釋意旨亦
    無相牴觸之情形。再審原告以其法律上見解之歧異，執前程
    序所為主張，並為原確定判決所不採之事由再行爭執，揆諸
    前開說明，應認其再審之訴為顯無再審理由
五、據上論結，本件再審之訴為無理由。依行政訴訟法第278條
    第2項、第98條第1項前段，判決如主文。
中    華    民    國    98    年    7     月    30    日
                    最高行政法院第四庭
                        審判長法官  劉  鑫  楨
                              法官  王  德  麟
                              法官  姜  素  娥
                              法官  帥  嘉  寶
                              法官  劉  介  中
以  上  正  本  證  明  與  原  本  無  異
中    華    民    國    98    年    7     月    30    日
                              書記官  張  雅  琴


司法院資訊處製作；財團法人民間司法改革基金會備份。
